【裁判字號】    97,交訴,248
【裁判日期】    971112
【裁判案由】    肇事逃逸罪
【裁判全文】
臺灣臺中地方法院刑事判決             97年度交訴字第248號
公  訴  人  臺灣臺中地方法院檢察署檢察官
被      告  丙○○
上列被告因肇事逃逸罪案件，經檢察官提起公訴（97年度偵字第
2998號），本院判決如下：
    主  文
丙○○無罪。
    理  由
一、公訴意旨略以：被告丙○○於民國96年11月30日，駕駛車牌
    號碼H2－4239號自用小客車，沿臺中市○區○○街往育樂街
    由北往南方向行駛，於當日17時55分許，行經臺中市○區○○路與富強街交岔路口處時，不慎追撞同向由被害人丁○○
    所騎乘車牌號碼3GM─673號機車，使被害人丁○○人、車倒
    地，因而受有右腳踝挫傷、右手及兩膝擦傷之傷害（過失傷
    害部分，業經被害人丁○○撤回告訴，檢察官為不起訴處分
    確定）。詎被告於駕駛自用小客車肇致被害人丁○○受有上
    開傷害後，竟未下車救助，即離開現場故意逃逸。嗣經員警
    訪查將被害人丁○○送醫之臺中市警察局消防局北屯分隊警
    員，得悉肇事之車牌號碼，始循線查獲上情，因認被告涉犯
    刑法第185條之4之肇事逃逸罪嫌等語。
二、按被告以外之人於審判外之言詞或書面陳述，除法律有規定
    者外，不得作為證據，刑事訴訟法第159條固定有明文，惟
    被告以外之人於審判外之陳述，雖不符同法第159條之1至之
    4規定，而經當事人於審判程式同意作為證據，法院審酌該
    言詞陳述或書面陳述作成時之情況，認為適當者，亦得為證
    據。又當事人、代理人或辯護人於法院調查證據時，知有第
    159條第1項不得為證據之情形，而未於言詞辯論終結前聲明
    異議者，視為有前項之同意，此亦據同法第159條之5規定明
    確。查本案所引用之證據資料（詳後引證據），其中傳聞證
    據部分，縱無刑事訴訟法第159條之1至第159條之4或其他規
    定之傳聞證據例外情形，亦因檢察官及被告未聲明異議，依
    刑事訴訟法第159條之5第1項、第2項之規定，本院審酌該證
    據作成之情況，並無不當，認以上揭文書作為證據，應屬適
    當，應得為證據。
三、按犯罪事實應依證據認定，無證據不得認定犯罪事實；不能
    證明被告犯罪者，應諭知無罪之判決，刑事訴訟法第154條
    第2項、第301條第1項分別定有明文。次按事實之認定，應
    憑證據，如未能發現相當證據，或證據不足以證明，自不能
    以推測或擬制之方法，為裁判基礎；且認定不利於被告之事
    實須依積極證據，苟積極證據不足為不利於被告事實之認定
    時，即應為有利於被告之認定；另認定犯罪事實所憑之證據
    ，雖不以直接證據為限，間接證據亦包括在內，然而無論直
    接證據或間接證據，其為訴訟上之證明，須於通常一般之人
    均不致有所懷疑，而得確信其為真實之程度者，始得據為有
    罪之認定，倘其證明尚未達到此一程度，而有合理之懷疑存
    在而無從使事實審法院得有罪之確信時，即應由法院為諭知
    被告無罪之判決，亦有最高法院40年臺上字第86號、30年臺
    上字第816號、76年臺上字第4986號判例意旨足資參照。
四、公訴意旨認被告涉犯刑法第185條之4肇事逃逸罪嫌，無非以
    ：被告之供述、證人即被害人丁○○之指述、道路交通事故
    現場圖、現場照片、員警楊榮文製作之職務報告書等件為據
    。訊據被告固坦承於上揭時、地與證人丁○○發生車禍追撞
    之情，惟堅決否認有何肇事逃逸犯行，辯稱：發生上開交通
    事故後，伊有下車察看丁○○之傷勢，並留下連絡電話與丁○○，因救護人員指示伊將自小客車迴轉停到被害人之機車
    後方，伊駕車繞回現場時，見救護車已離開現場，伊身體又
    不適，始駕車離開，伊並無肇事逃逸之故意與行為等語。經
    查：
  (一)被告所駕駛之車牌號碼H2－4239號自用小客車於上揭時、地
    與騎乘機車行經該地之證人丁○○發生車禍追撞事故，致證
    人丁○○人、車倒地，因而受有右腳踝挫傷、右手擦傷及兩
    膝擦傷之傷害各節，業經證人丁○○證述在卷，並有道路交
    通事故調查報告表(一)、(二)、道路交通事故現場圖、診斷證明
    書各1份、現場照片30張在卷可稽（見警卷第10至28頁），
    並為被告所不爭執，堪認證人丁○○因本次車禍事故受傷無
    訛。
  (二)證人丁○○於警詢中證稱：車禍發生後，肇事者有下車來問
    伊有無怎樣，並說不知怎會撞到伊，當時是路過之學生打電
    話報警，救護車來了之後，救護人員有告訴肇事者要留在現
    場等候警察，但警察到場時卻未發現肇事者，肇事者未經伊
    同意離開現場等語（見警卷第8至9頁）；於偵查中具結證稱
    ：車禍發生後，被告有下車，救護車人員要他在現場等候警
    察，伊在被送醫前，被告有留在現場，也有表示會負責到底
    等語（見偵查卷第17至18頁）；於本院審理中證稱：伊從後
    面被追撞，受傷倒在外側車道中間，路過的學生就將伊扶到
    路旁，並將伊機車牽到路邊，在庭的被告有下車，與被告同
    行的女子想要把伊拉起來，伊很痛無法站立，被告很慌張，
    但表示會負責，之後救護車來了，伊被送上救護車時，被告
    走過來說要留電話給伊，但伊急著去醫院看傷勢，且救護人
    員叫被告留在現場等候警察，伊就叫被告留在現場等警察來
    再將連絡方式告訴警察，但後來警察到醫院跟伊說現場沒有
    人留下，剛好救護車人員將伊留在車上的鞋子送回醫院，伊
    詢問該救護人員車牌號碼後再告訴警察等語（見本院卷第30
    至32頁）；核與參與本件救護之消防隊員乙○○於本院審理
    中具結證稱：伊到本案車禍現場時，看見傷患在機車附近，
    伊先處理傷患，並用擔架將傷患抬上救護車，再去記肇事車
    輛之車牌號碼，然後就駕駛救護車離去，救護車後座另有救
    護人員陪同傷患，伊在救護過程中有注意到被告是肇事者，
    也有告訴被告須留在現場等候警察到來，但伊在處理過程中
    ，並沒有特別留意被告的動態，伊不清楚傷患被抬上車後，
    被告有無去向傷患表示要留下聯絡電話等語（見本院卷第32
    反面至34頁），大致相符，足見證人丁○○受有前開傷害後
    ，被告旋即下車察看，且於救護人員前來將證人丁○○抬上
    救護車送往醫院救護前，仍停留在現場，並向證人丁○○表
    示要留下聯絡電話無訛。
  (三)又被告於下車察看證人丁○○時，因未拉手煞車，致使被告
    之自用小客車往前滑動，被告方將伊之自用小客車移到證人
    丁○○之機車前方2、30公尺處之路邊停放乙節，業據證人
    丁○○於本院審理中證述在卷（見本院卷第30頁反面），而
    救護人員乙○○將證人丁○○抬上救護車準備送醫救治前，
    見被告之自用小客車停放證人丁○○之機車前方，會影響交
    通流量，乃要求被告將自小客車迴轉停在機車後方，及救護
    人員到場約停留10分鐘即離去等節，亦據證人乙○○於偵查
    及本院審理中證述明確（見偵查卷第37頁、本院卷第34頁）
    。由上開證人之證詞可知，被告辯稱於證人丁○○被抬上救
    護車後，應救護人員之要求，將伊之自用小客車迴轉繞回機
    車後方時，伊見救護車已離開現場，方駕車離去乙節，應非
    虛妄，堪以採信。顯見被告係於救護車到達車禍現場救護證
    人丁○○後，始離開車禍現場，應可確認。
  (四)按刑法第185條之4所規定「駕駛動力交通工具肇事，致人死
    傷而逃逸者，處6月以上5年以下有期徒刑」之肇事逃逸罪之
    立法意旨，係為維護交通安全，加強救護，減少被害人之死
    傷，促使駕駛人於肇事後，能對被害人即時救護，特增設本
    條關於肇事致人死傷而逃逸之處罰規定，用以處罰明知肇事
    致人死傷而未盡救護義務之責及企圖脫免責任之人，且於本
    條之刑度，係「參考第294條第1項遺棄罪之規定」。從條文
    明確規定之構成要件文義，結合立法者已明示之立法理由，
    足見刑法第185條之4所欲保護之法益，為車禍事故中被害人
    之生命、身體法益。是以，刑法之禁止行為人於肇事致人死
    傷後逃逸，非在保障被害人之民事請求權得以行使，亦非在
    要求行為人坦然接受司法裁判。行為人縱未主動報案或留待
    有權偵查之機關人員到來前即行離開肇事現場，並非當然即
    屬刑法所欲處罰之「肇事逃逸」行為。又刑法第185 條之4
    之立法目的，雖在求行為人對於被害人為即時之救護，然條
    文既僅明列「逃逸」為構成要件要素，則對於雖留待肇事現
    場，然無積極從事救援行動之行為人，除有另犯他罪外，基
    於「罪刑法定原則」之精神，仍不能論以本條之肇事逃逸罪
    。因之，行為人於被害人獲得確實之救護（如：警察、消防
    或醫護人員已來到、救護車已抵達或被害人已經他人協助送
    醫等）前，即行離開肇事現場，始屬本條所欲（得）加以處
    罰之行為。
  (五)本案被告於肇事致證人丁○○受傷後，雖未主動報案或為任
    何協助證人丁○○送醫之救援行為，然其於救護車抵達時，
    尚未離開肇事現場，並於救護車送證人丁○○前往就醫前，
    欲留下連絡電話予證人丁○○，嗣應救護人員之要求，始將
    伊之自用小客車迴轉繞回證人丁○○之機車後方，因見救護
    車已離開現場，方駕車離去之事實，業經本院認定如前，是
    被告離開肇事現場之時點，既係在證人丁○○已獲確實之救
    護後，揆諸前開說明，自不能對於被告於隨後離開肇事現場
    之行為，科以刑法第185條之4之肇事逃逸罪責。又員警楊榮
    文之職務報告書（見警卷第1頁），係員警楊榮文於本件車
    禍事故發生後，至事故現場處理未見肇事之被告停留在現場
    之所見情形，實無法證明被告有何肇事逃逸之犯行。是公訴
    人所舉上開事證，均不足以證明被告有肇事逃逸罪嫌。至被
    告固於離開現場時並未留下聯絡方式，而有影響警方日後追
    查或證人丁○○日後求償之疑，然此並非前述刑法第185 條
    之4立法保護之範疇，縱此行為或有不當，仍難逕苛以該條
    之刑責，附此敘明。
五、綜上所述，公訴人所舉前開證據，尚不足使本院達於通常一
    般之人均不致有所懷疑，而得確信其為真實之程度，致使無
    從形成有罪之確信，則依罪證有疑利於被告之證據法則，即
    不得遽為不利被告之認定。此外，復查無其他積極證據足資
    認定被告有何公訴人所指之肇事逃逸犯行，依法自應為被告
    無罪之諭知。
據上論斷，應依刑事訴訟法第301 條第1 項，判決如主文。
本案經檢察官甲○○到庭執行職務。
中    華    民    國    97    年    11    月    12    日
                  刑事第十七庭審判長法  官  江奇峰
                                    法  官  郭書豪
                                    法  官  廖純卿
以上正本證明與原本無異。
如不服本判決應於收受判決後10日內向本院提出上訴書狀，並應
敘述具體理由；其未敘述上訴理由者，應於上訴期間屆滿後20日
內向本院補提理由書（均須按他造當事人之人數附繕本）「切勿
逕送上級法院」。
                                    書記官  童秉三
中    華    民    國    97    年    11    月    12    日


司法院資訊處製作；財團法人民間司法改革基金會備份。
